【裁判字號】    98,重上更(七),150
【裁判日期】    980922
【裁判案由】    違反貪污治罪條例等
【裁判全文】
臺灣高等法院臺南分院刑事判決   98年度重上更(七)字第150號
上  訴  人
即  被  告  乙○○
選任辯護人  王成彬律師
上列上訴人因違反貪污治罪條例等案件，不服臺灣臺南地方法院
87年度訴字第313號中華民國90年8月9日第一審判決（起訴案號
：臺灣臺南地方法院檢察署86年度偵字第4218號、第4243號、第
4296號、第11929號），提起上訴，判決後，經最高法院第七次
發回更審，本院判決如下：
    主      文
原判決關於乙○○部分撤銷。
乙○○連續從事業務之人，明知為不實之事項，而登載於其業務
上作成之文書，足以生損害於公眾及他人，處有期徒刑壹年，減
為有期徒刑陸月，如易科罰金，以銀元佰元即新台幣玖佰元折
算壹日。
    事      實
一、乙○○於民國（下同）85年間擔任國立成功大學土木工程學
    系（下稱成大土木系）講師，並擔任成大土木系結構及材料
    試驗室檢驗工作之業務，負責檢驗工作，為從事業務之人，
    竟基於明知為不實之事項，而登載於業務上所作成文書之概
    括犯意，分別於：
    (一)於85年7月間丁○○經由丙○○供應台灣省自來水公司南
      區工程處（以下簡稱自來水公司）辦理「高屏溪堰」坪頂
      給水場水土保持及基椿承坎工程之第一批「蜂巢固格網」
      一萬二千餘平方公尺，乙○○負責前開試樣之檢驗，並指
      定該系其學生甲○○負責試驗。因負責檢驗之甲○○試驗
      後發現丁○○於85年7月31日所送驗之檢體試片厚度、重
      量不足，遂告知乙○○，乙○○竟不依規定對送驗之試體
      進行檢驗作成報告，而以電話通知丁○○所送試片無法達
      到試驗要求，要求丁○○重行取樣送件，丁○○即通知丙○○另送較厚之樣品，復於85年8月5日由丁○○在該新試
      片上偽簽巫永裕、蘇俊維之名字後，親交該新試體予被告
      替換原件，並要求乙○○不要對送檢試片作「抗紫外線碳
      墨含量」項目之試驗，試驗結果自行依檢驗要求填寫，乙○○依其請託，雖明知「抗紫外線碳墨含量」一項未作檢
      驗，逕填上要求範圍內合格之試驗結果，憑以製作虛偽不
      實之檢驗報告，交予丁○○經由山川公司向自來水公司申
      請估驗付款，足生損害於自來水公司及成大土木系結構及
      材料試驗室檢驗之公信力。
    (二)南投縣政府85年主辦之「電源站至埔里33K＋410-35K＋62
      5（原名稱32K＋790-35K＋790、起訴書誤植為33K＋4105K
      ＋625及原名稱32K＋7905K＋790）道路工程」，係由南投
      縣協侑營造有限公司（下稱協侑公司，負責人為謝錦華）
      所承包，工程中所用之「蜂巢固格網」係汎亞地工有限公
      司（下稱汎亞公司）假臺南市高優工程有限公司（下稱高
      優公司）之名義供貨，並由大王塑膠有限公司負責人丙○○（所涉共同行使變造公文書罪，經臺灣臺南地方法院判
      處有期徒刑1年1月，緩刑3年確定）之地下工廠生產不合
      格之「蜂巢固格網」假冒進口產品，於85年12月3日由汎
      亞公司負責人丁○○假冒本工程南投縣政府土木課承辦人
      「辛○○」及協侑公司工地主任「壬○○」名義（丁○○
      所涉共同行使變造公文書罪，經臺灣臺南地方法院判處有
      期徒刑1年1月，緩刑3年確定），將「蜂巢固格網」試驗
      檢體送至成大土木系交予乙○○負責檢驗，乙○○則交由
      不知情之學生甲○○負責試驗。然甲○○於試驗時發現試
      驗項目「延伸率」僅有157％，不符合500％以上之要求，
      遂告知乙○○，詎乙○○明知送試驗檢體之延伸率不合格
      及受理申請完成掛號收件後，送驗試樣即不得更換，然仍
      由不知情之甲○○通知丁○○試體延伸率不夠後，丁○○
      遂於85年12月14日另補送一試驗檢體，乙○○復明知試驗
      報告單應記載收件試驗檢體之試驗結果，不得以其他試驗
      檢體之試驗結果矇混，仍將不實之合格延伸率540％之事
      項，逕登載於職務上所掌之試驗報告單，作為收件試驗檢
      體之試驗報告，足以生損害於南投縣政府及成大土木系結
      構及材料試驗室檢驗之公信力。嗣經人檢舉，為法務部調
      查局臺南市調查站查獲，南投縣政府再採樣送請成大土木
      系材料實驗室檢驗結果卻不合格。
二、案經法務部調查局臺南市調查站（下稱調查站）移送臺灣臺
    南地方法院檢察署檢察官偵查起訴。
    理      由
一、關於證據能力部分：
    (一)按被告以外之人於審判外之言詞或書面陳述，除法律有規
      定者外，不得作為證據，刑事訴訟法第159條第1項定有明
      文。證人丁○○、甲○○於法務部調查局及檢察官偵查中
      之供述，固屬審判外之言詞，為傳聞證據，原則上不得作
      為證據。但查，證人即共同被告丁○○於本院前審詰問時
      供承其於法務部調查局之供述及對於證人甲○○於調查站
      所供牽涉到渠之部分均屬實在；至證人甲○○於本院前審
      詰問時對於法務部調查局之供述除所謂「折衷部分並非折
      衷，而是試驗結果，第二次結果要與第一次結果平均」等
      語外，餘皆坦承實在等情，且法務部調查局之調查筆錄，
      丁○○、甲○○製作筆錄過程，二位之意識及陳述能力，
      「丁○○意識及陳述能力正常，均出於自由意識陳述，問
      答時表達得很清楚、有條理」；「甲○○受詢問時意識清
      楚，陳述得很清楚，筆錄記載內容完全依照其陳述，記載
      如有牽涉數字及日期，亦是參考相關卷證所載，也經過他
      本人確認」等情，亦據製作調查站筆錄之承辦人戊○○、
      己○○於本院前審證述明確。
    (二)按刑事訴訟法第159條之1第2項規定被告以外之人於偵查
      中向檢察官所為之陳述，除顯有不可信之情況者外，得為
      證據，係因檢察官代表國家偵查犯罪、實施公訴，依法有
      訊問被告、證人、鑑定人之權，且實務運作時，偵查中檢
      察官向被告以外之人所取得之陳述，原則上均能遵守法律
      規定，不致違法取供，其可信性甚高，為兼顧理論與實務
      ，而對被告以外之人於偵查中向檢察官所為之陳述，除顯
      有不可信之情況者外，得為證據（最高法院95年度台上字
      第6675號判決意旨參照）。次按刑事訴訟法第159條之1第
      2項所稱得為證據之被告以外之人於偵查中向檢察官所為
      之陳述，係指已經被告或其辯護人行使反對詰問權者而言
      ，如檢察官於偵查中訊問被告以外之人之程序，未予被告
      行使反對詰問權之機會，除非當事人於審判中明示捨棄詰
      問權，或有刑事訴訟法第159條之3所列各款之情形以外，
      均應傳喚該陳述人到庭具結，使被告或其辯護人有行使反
      對詰問權之機會，否則該偵查中向檢察官所為陳述，仍不
      得作為論罪判斷之依據（最高法院95年度台上字第5026號
      判決意旨參照）。經查，本件證人丁○○、甲○○於檢察
      官偵查中以證人身分具結陳述後，復於原審審理時，到庭
      接受被告及其辯護人詰問，其反對詰問權已獲得保障，揆
      諸上開判決意旨，則證人丁○○、甲○○於偵查中向檢察
      官所為之陳述，自得採為證據。
    (三)除上開說明外，其他非供述證據部分，並無證據證明係公
      務員違背法定程序所取得，且當事人於審判期日均陳明對
      卷內所有之卷證資料之證據能力沒有意見，且迄言詞辯論
      終結前，亦未聲明異議，依刑事訴訟法第159條第1項規定
      反面解釋，本院自得以之作為證據。
二、訊據上訴人即被告乙○○固坦認伊係成大土木系講師，甲○○係其學生，但伊對整個案情不知道亦不知情，伊沒有指派
    甲○○去做測試，伊沒有圖利亦沒有登載不實云云。但查被
    告於調查站偵訊中即供稱：「本件是我負責試驗，我則另指
    派工讀生甲○○檢驗，甲○○在接手檢驗後，先發現該件試
    樣之厚度太薄，不符合要求，甲○○即向我反映厚度不足，
    我即再與丁○○聯繫，要他另行取樣送件。到了85年8月5日
    ，丁○○另行送了乙件厚度較厚之蜂巢固格網式樣交予我收
    執送驗」等語（見85年度聲監字第620號偵查卷第105頁正面
    、反面），另於調查站偵訊供稱：「南投縣政府之『電源站
    至埔里33K＋410-35K＋625道路工程』該件蜂巢固格網試驗
    是庚○○批示由我辦理，我形式上是指派工讀生陳宏賓試驗
    ，惟實際上是由甲○○負責試驗，我記得甲○○有向我反映
    該式樣延伸率僅有157％，而要求是500％以上，顯然太低，
    不符合要求。我即指定試驗室助手會同前來的丁○○在該試
    驗室內找出另一塊相同型式之試樣續作試驗，得出約600多
    ％之延伸率，經我評估後，且甲○○、丁○○亦無異議的情
    況下，我即同意指示以兩次試驗之折衷平均值540％作為試
    驗結果之數據」等語（見85年度聲監字第620號偵查卷第108
    頁正面），且有成大土木系結構及材料試驗室試「85工材第
    A0542號」驗報告單及「85工材第A0735號」驗報告單在卷可
    佐（85年度聲監字第620號偵查卷第119至121頁，及第125-
    127頁）。
三、經查：
（一）查「受理申請完成掛號收件後，送驗試樣即無法更換。」
      、「送驗試樣經檢驗完成後，是否合格隨即製作報告，無
      法抽換試樣」、「任何試樣檢驗皆須辦理掛號」等情，有
      該成功大學88年10月4日（88）成大工字第06017號函附卷
      可稽（見原審卷第二宗第23頁），經本院更四審再函詢亦
      函覆謂「試驗檢體不可補送另一組試體，凡新送之試體均
      重新編號，當成一組全新之試體處理」亦有成功大學95年
      11月23日成大工院字第0950006826號函附卷足稽 (見本院
      更四審卷第100頁），是故受理試樣檢驗之申請，任何試
      樣檢驗皆須辦理掛號，完成掛號收件後，送驗試樣即不得
      更換，送驗試樣經檢驗完成後，是否合格應隨即製作報告
      ，無法抽換試樣，此乃成功大學受理試樣檢驗申請之標準
      過程，合先敘明。
（二）關於自來水公司部分：
    (一)查所謂「抗紫外線碳墨含量」是否有經過實驗，證人甲○○固分別於調查站偵訊及原審審理中證述確有經實驗在卷
      （參見85年度聲監字第620號第114、119、120頁，原審卷
      第二宗第93頁）。
    (二)依卷附成大土木系結構及材料試驗室試驗報告單（85工材
      字第A0542號），其上記載「抗紫外線碳墨含量」項目，
      以「ASTMD -1603」為試驗方法，試驗結果為「1.7」，另
      「顏色」項目，以「目測法」，試驗結果「同左」（按即
      要求之「深綠色含抗紫外線處理」標準）等情（見聲監62
      0卷119、120頁）。
    (三)經查本案案發後，臺灣臺南地方法院檢察署函請成功大學
      就該校土木系結構材料實驗室協助檢驗有關「蜂巢固格網
      」之材料，並將結果惠復（見第4218號偵查卷第38頁），
      成功大學於86年6月17日以（86）成大工字第04134號函覆
      並所檢送「辦理蜂巢固格網之材料試驗結果」，所附之附
      件1、2、3、4於檢驗項目第14項「抗紫外線碳墨含量」，
      其試驗方法均記載：「本試驗室無此試驗設備」，其取樣
      送驗時間分別為85年7月31日、86年3月31日（見第4218號
      偵查卷第39至43頁）。且證人丁○○於調查站證稱：「業
      主要求要深綠色，且抗紫外線劑碳墨含量要1.5%～2.5%，
      然碳墨成分為黑色，故碳墨之材質即無法為深綠色。惟我
      在勉強接下本工程供料後，為能順利取得合格之試驗報告
      ，故除依乙○○交代未另行掛號而重新取樣送驗外，另亦
      拜託乙○○不要對送樣試片做『抗紫外線碳墨含量』項目
      之試驗，該項試驗結果隨便寫寫就好。而乙○○則依我請
      託對『抗紫外線碳墨含量』乙項未做檢驗，而逕自填上要
      求範圍內合格之試驗結果後，將該試驗報告單通知由汎亞
      公司領取」等語（見第4296號偵卷第4、5頁），證人蘇俊
      維亦稱：「在第二批送台北，我們才知道抗紫外線測試並
      沒有做。」等語（見原審二卷第19頁背面）。此次最高法
      院發回即質疑，依丁○○、蘇俊維之上開供述，抗紫外線
      劑碳墨含量如為1.5%～2.5%之間時，根本無法達到自來水
      公司指定「蜂巢固格網」須「深綠色」之要求，是以甲○○於89年2月22日在第一審證稱：「（被告是否有交代抗
      紫外線碳墨含量要測試？）有測試。」云云（見原審二卷
      第93頁），是否屬實，並非無疑。
    (四)本院更七審即於98年7月28日再傳喚證人甲○○到庭作證
      ，其結證稱：「（審判長問：你以前在地院有說過乙○○
      有交代你要做『抗紫外線碳墨含量』的測試，對否？提示
      原審卷二第93頁）應該有。（當時到底有無作『抗紫外線
      碳墨含量』的測試呢？）我記不起來了，因為時隔已久。
      （對於丁○○在調查站的時候，講說『抗紫外線碳墨含量
      』並沒有做檢驗，就直接填上合格的試驗結果，對於丁○○所述有何意見？提示並告以要旨）第一我並沒有依據丁○○的要求去填寫任何的結果，至於他有叫誰去做這一件
      事情我不曉得。（你當時有無做『抗紫外線碳墨含量』的
      測試？）我記不得了。（你當時是乙○○的助手？）是的
      。（假如有做『抗紫外線碳墨含量』的測試，你當時用何
      種設備去做呢？）我並記不得有做這項『抗紫外線碳墨含
      量』的測試。（根據成功大學86年6月17日公文的附件，
      也就是辦理『蜂巢固格網』之材料試驗結果，關於第14項
      裡面記載本試驗室並沒有『抗紫外線碳墨含量』之試驗設
      備，有何意見？提示並告以要旨）我並不記得我有做『抗
      紫外線碳墨含量』的試驗。（你在原審法官問你說，被告
      有無交待你去做『抗紫外線碳墨含量』測試，你當時回答
      說有測試，這樣對否？提示並告以要旨）我現在已經記不
      得。（檢察官問證人：你會不會做『抗紫外線碳墨含量』
      的測試？）當時我不會做『抗紫外線碳墨含量』的測試，
      一定要問老師。（審判長問證人：你有無做過『抗紫外線
      碳墨含量』的測試？）我不記得了。」等語（見本院卷第
      118至120頁）。
    (五)綜上所述，堪認被告確無作「抗紫外線碳墨含量」測試，
      其竟於成大土木系結構及材料試驗室試「85工材第A0542
      號」驗報告單上載明有做「抗紫外線碳墨含量」測試（見
      85年度聲監字第620號偵查卷第119至121頁），竟將明知
      不實之事項，而登載於其業務上作成之文書，並足以生損
      害於自來水公司及受託鑑定機關成大土木系結構及材料試
      驗室檢驗之公信力。
（三）關於南投縣政府部分：
    (一)上揭關於南投縣政府85年主辦之「電源站至埔里33K＋410
      -35K＋625（原名稱32K＋790-35K＋790道路工程」，係由
      南投縣協侑公司所承包，有南投縣政府於85年2月23日與
      協侑公司成立之工程契約書、保證書、包商印鑑紙暨相關
      之開標紀錄表、南投縣政府工程決算書、營繕工程結算驗
      收證明書、工程驗收紀錄、工程竣工驗收表、簽、工程計
      劃說明書、水土保持計劃說明書、施工預定進度表、工程
      預算書等在卷，此經審計部臺灣省南投縣審計室於92年4
      月30日以（92）審投縣總字第0265號函覆本院（見本院重
      上更一卷第二宗第53至79頁）可據。
    (二)相關證人證述部分：
      (1)據證人即經被告乙○○指定作測試檢體之學生甲○○就
        上開「蜂巢固格網」於調查站偵訊、原審調查中已結證
        稱：南投縣政府「電源站至埔里33K＋410-35K＋625道
        路工程」之蜂巢固格網試片，我試驗時，延伸率要求應
        在500％以上，但實際只達157％，經我向乙○○報告，
        並告知汎亞公司丁○○所送蜂巢固格網試片不通過之情
        形，丁○○隨即跑來試驗室，我記得當日是85年12月14
        日星期六，丁○○並另外拿了一件蜂巢固格網試片對乙○○解釋係保存在該公司之另一件同工程試片，要求乙○○以該試片重作延伸率試驗，乙○○當場同意，我試
        驗該試片延伸率則達600％以上，我不懂發現後之程序
        ，亦不知汎亞公司在申請檢驗中所扮演的角色，常看到
        丁○○來試驗室找乙○○討論試驗有關事宜，而未看到
        有委託者前來，使我誤會試驗如發生問題，除報告乙○○外，並另通知丁○○等語（見85年度聲監字第620號
        卷第115頁反面、第116頁正反面、原審卷第二宗第93頁
        ）；於本院更一審時證稱：這個案子是乙○○老師指定
        我去承接的等語（見本院重上更一卷第一宗第44頁）；
        又於本院更五審到庭時證稱：「伊當時係工讀生，我第
        一次做是這樣，沒有到達上面規定的標準，是乙○○叫
        我做的」及「（按照ＣＮＳ的標準試片要五片以上，就
        本件的話，假定試體有送二次的話，第一次試體可能要
        做其他的其他剩下一片，所以這一片延伸率僅有157％
        ，當然顯不合格，另外再通知拿試體來，第二次試體是
        不是把它切三片再去試驗，是不是？）應該是切成多片
        ，只是說我沒有辦法確定切幾片。（按照你以前講說，
        就是同一試體把它切三片，分別為600％、650％、655
        ％，與第一次157％平均值為540％，所以應該是合格的
        ，是不是這樣？）我只是把數據做出來，是不是合格是
        由出具報告的人決定。」等語（見本院更五審第234至
        236頁）。而衡以證人甲○○與被告間素無怨隙，案發
        當時又係師生關係，亦無須甘冒偽證罪責，杜撰事實惡
        意設詞誣陷被告之必要，是以證人甲○○之證詞應屬可
        採。至證人甲○○於原審及本院更審時另陳稱南投縣政
        府拿來固格網試體，檢驗結果發現延伸率不合格，過了
        幾天南投縣政府有再補送新試體，也是伊測試的，後來
        只針對延伸率測試，都有合格，依照實驗規則，延伸率
        不同有高有低，就採平均值；不記得有無第二次檢體，
        延伸率540%是以幾次的數據去平均得來的，作試驗時檢
        體不夠，後來丁○○再送來，因為項目很多云云（見原
        審卷第二宗第93、94頁、本院重上更一卷第一宗第44至
        48頁），惟該試驗體並非南投縣政府送驗（詳如後述）
        ，亦顯有悖離成功大學函覆原審法院所述：「受理申請
        完成掛號收件後，送驗試樣即無法更換。」、「送驗試
        樣經檢驗完成後，是否合格隨即製作報告，無法抽換試
        樣。」、「任何試樣檢驗皆須辦理掛號」等情，有成功
        大學88年10月4日（88）成大工字第06017號函附卷可稽
        （見原審卷第二宗第23頁），已如前述。是證人即學生
        甲○○所為此部分之證言，尚屬其不知作業程序，並為
        事後迴護被告之詞，不足採取。
      (2)原審同案被告丁○○（即汎亞公司負責人）於調查站偵
        訊中供稱：上開道路工程之蜂巢固格網試片是伊送至該
        試驗室，庚○○批給乙○○試驗，而乙○○實際上是交
        給甲○○作試驗；甲○○係我送材料至試驗室時認識，
        在我瞭解其身家背景後，開始聘請甲○○擔任我兒子之
        數學家庭教師等語（見偵字第4296號偵查卷第5頁正反
        面），綜上以觀，同案被告丁○○此部分所述與前開證
        人甲○○證述情節大致相符，認其此部分供述及證述堪
        以採信。
      (3)證人即南投縣政府建設局土木課技士辛○○於86年7月
        23日，在調查站調查時業已指證：上開道路工程之承包
        商協侑公司負責人謝錦華曾持成大土木系結構及材料試
        驗室之試驗單（85工材第A0735號）給伊，表示材料商
        已先行以伊及該公司工地主任壬○○之名義取樣送成大
        試驗，結果均符合規範要求，因合約書並未規定材質檢
        驗事項，原則上係由承包商自行負責材質合格，所以伊
        看到該批（指供貨至現場之蜂巢固格網）有成大正式檢
        驗合格之報告單，故亦予以認可，…該次送驗伊沒去，
        也沒有馬上給伊看等語，有辛○○於調查站及本院更審
        時調查之供述可稽（見法務部調查局臺南市調查站覆本
        院之92年3月20日南市廉字第09266008710號函暨筆錄、
        本院重上更一卷第二宗第34、35頁調查站筆錄、本院重
        上更一卷第二宗第17頁）。
      (4)證人即協侑公司工地主任壬○○於86年7月23日，在調
        查站調查時已否認曾和縣政府土木課辛○○取樣送驗過
        ，且是85年12月30日交貨，更不可能在同年月3日即已
        取樣送驗，該試驗報告單取樣之檢體既未經伊親自取樣
        送檢，其內容應屬不實等語（見本院重上更一卷第二宗
        第43頁調查站筆錄）。又證人壬○○亦於本院更審調查
        時陳稱：伊與辛○○有一次一起去成大送檢體（應係指
        嗣後於86年4月28日該次），伊有去即有簽名，85年12
        月3日之申請單上，伊沒有簽名，其後報告出來沒有通
        過，他們（指南投縣政府）就沒有給我們錢等情（見本
        院重上更一卷第二宗第20頁、聲監卷第125頁）。且南
        投縣政府關於上開「電源站至埔里33K＋410-35K＋625
        道路工程」所使用材料之「蜂巢固格網」試驗檢體如何
        提供成大試驗？查85年12月3日成大試驗室試驗報告（
        85工材第A0735號）載明取樣、送樣者均係辛○○、壬○○，顯係由材料商提供（見85年度聲監字第620號卷
        第126、127頁），南投縣政府及承包商人員並未會同至
        成功大學，有南投縣政府於89年1月24日以（89）投府
        建土字第89016693號函覆原審在卷可稽（見原審卷第二
        宗第69頁）。顯見上開85年12月3日成大試驗室試驗報
        告（85土材第A0735號）並非南投縣政府送驗。
    (三)況南投縣政府關於上開「電源站至埔里33K＋410-35K＋62
      5道路工程」所使用材料之「蜂巢固格網」，於86年4月28
      日現場取樣，與承包商親送成大試驗室，結果發現抗張強
      度、延伸率、方格尺寸三項不合格，有南投縣政府89年1
      月24日以（89）投府建土字第89016693號函覆原審在卷可
      稽（見原審卷第二宗第69頁），益見該收件試驗報告單之
      製作並不實在。丁○○雖於本院更審調查時否認稱：85年
      12月那件不是伊負責的，是不是伊送（請鑑定）的伊不記
      得了，伊沒有假冒，那是高優公司去簽約的，他們叫伊陪
      同他們過去，只因東西是伊交與高優（公司）的，伊比較
      瞭解，所以他們叫伊陪同送件，材料是伊賣與高優，高優
      又賣與南投的營造公司，這件事與伊無關云云，顯見丁○○係材料商之一，有前往送料試驗，所為此部分證詞，係
      屬其事後卸責之詞，並無足取。
    (四)前揭「蜂巢固格網」試驗檢體之試驗情形，復參酌被告於
      調查站偵訊中供稱：南投縣政府主辦之「電源站至埔里33
      K＋410-35K＋625道路工程」之蜂巢固格網試驗是庚○○
      批示由我辦理，我形式上是指派工讀生陳宏賓試驗，惟實
      際上是由甲○○負責試驗，我記得甲○○有向我反映該式
      樣延伸率僅有157％，而要求是500％以上，顯然太低，不
      符合要求。我即指定試驗室助手會同前來的丁○○在該試
      驗室內找出另一塊相同型式之試樣續作試驗，得出約600
      多％之延伸率，經我評估後，…我即同意指示以兩次試驗
      之折衷平均值540％作為試驗結果之數據。」等語，復有
      成大土木系結構及材料試室檢驗申請單及試驗報告單各一
      紙在卷可稽（見85年度聲監字第620號偵查卷第108、125
      、126頁）。依前述檢驗申請單旁確有填載「請乙○○先
      生辦理」字樣，被告乙○○於本院更審時所辯伊未受理本
      案，伊二次都沒有指定甲○○測試，是陳宏賓同意由甲○○作測試，均不足採信。
    (五)又「申請送驗試樣完成掛號收件後，經試驗即製作報告並
      寄出；且該成大土木系結構材料試驗室受理送驗試樣申請
      掛號收件後，送驗試樣即無法更換，送驗試樣經檢驗完成
      後，是否合格隨即製作報告，無法抽換試樣」等情，此有
      成功大學88年10月4日（88）成大工字第06017號函各1紙
      附卷可稽，核之卷附成大土木系結構及材料試驗室試驗報
      告單（見85年度聲監字第620號偵查卷第126頁）之延伸率
      欄載為540%，已如上述，應非收件試驗實測結果。證人丁○○亦於本院更審證稱：伊不認識辛○○、壬○○等情（
      見本院重上更一卷第一宗第50頁），足認被告明知送試驗
      檢體之延伸率不合格及受理申請完成掛號收件後，送驗試
      樣即不得更換，竟私下通知丁○○試體延伸率不夠，另補
      送一試驗檢體，復明知試驗報告單應記載收件試驗檢體之
      試驗結果，不得以其他試驗檢體之試驗結果矇混，仍將不
      實之合格延伸率540％之事項，逕登載於業務上所掌之試
      驗報告單，作為收件試驗檢體之試驗報告等情，洵堪認定
      。被告所為，自足以生損害於南投縣政府及受託鑑定機關
      成大土木系結構及材料試驗室檢驗之公信力。
    (六)至被告乙○○主張系爭「蜂巢固格網」之延伸率540％之
      結果係採平均值，計算方式為157%×0.2+(600%+650%+655
      %) ÷3×0.8＝540%，與實際就「蜂巢固格網」試樣進行
      檢驗之學生甲○○所述計算方式相同（見本院上訴卷第10
      1頁）。且證人甲○○於原審並證稱：「（南投縣政府固
      格網部分是否有取平均值給乙○○？）依照實驗規則，延
      伸率不同有高有低的話，就採平均值。」（見原審卷第二
      宗第93至94頁）。參以甲○○於調查站所述。則證人甲○○有對丁○○於85年12月14日補送之「蜂巢固格網」試樣
      進行檢驗，固非全然無據。惟查本件試驗檢體不得任意更
      換，已如前述，是被告於第一次收件試驗檢體之延伸率不
      合格，即應出具不合格之試驗報告單，竟任由丁○○另補
      送一試驗檢體，並以第一、二次試驗結果之平均值充作第
      一次收件之試驗報告單，顯有以非第一次收件試驗檢體之
      試驗結果之不實事項登載於業務上所掌之試驗報告單之情
      事，以該檢驗申請單及試驗報告單其左上角均為相同編號
      85工材第Ａ0735號之記載（見85年度聲監字第620號偵查
      卷第125、126頁），足見應為相同試驗檢體作為試驗對象
      ，況被告既有二次試驗結果，何不將二次試驗結果情形均
      登載於該試驗報告單，足見被告確有登載不實之情形。被
      告所辯平均值之算法，與所出具之試驗報告單之本旨有所
      違背，仍不能謂其僅因辦理不當，遽謂其不負登載不實之
      罪責。
    (七)被告乙○○既違反上開成功大學關於「受理申請完成掛號
      收件後，送驗試樣即無法更換」、「送驗試樣經檢驗完成
      後，是否合格隨即製作報告，無法抽換試樣」、「任何試
      樣檢驗皆須辦理掛號」、「試驗檢體不可補送另一組試體
      ，凡新送之試體均重新編號，當成一組全新之試體處理」
      等規定，於第一次所送檢體未符測試標準，未依法做出不
      合格之鑑定，竟私自再通知材料商丁○○再送第二次檢體
      送驗，再依經濟部中央標準局中國國家標準ＣＮＳ塑膠之
      抗拉性能試驗法所載，本件試驗之試片應有五個以上，且
      有關延長率之各試驗結果，應分別單獨計算，而被告因送
      件委託試驗之丁○○第一次所提出「蜂巢固格網」試片，
      經甲○○試驗結果，延伸率僅有157％，不符500％以上之
      要求，即應做出不合格之測試報告，然被告未依規定，竟
      再通知丁○○補送第二次試片，再作第二次之試驗，而將
      第一次、第二次試驗所得之數據，依加權平均法予以平均
      ，即第一次試驗所得數據157％，第二次三片（將丁○○
      第二次提供之試片裁成三片）分別為600％、650％、655
      ％，共四片之平均值為540％。然卷查上開被告提出之Ｃ
      ＮＳ塑膠之抗拉性能試驗法，記載「試片之製作方法對材
      料之抗拉特性值影響甚鉅，因此必須依相關標準或買賣雙
      方議定之方法及條件製作試片」（被告95.12.20當庭提出
      ，原外放，另將之附於本院更五審卷內），被告於本院前
      審並供稱：「委託指定的試驗方法與相關的國家標準美國
      材料試驗標準，都是指定要四片、五片以上平均得到的數
      據才正確的試驗結果」、「甲○○向我諮商，他只有作15
      7％的試片，我有告訴他，要五片平均，不可以一片為數
      據，會影響材料結構室的公信力」，證人甲○○於本院前
      審亦證稱：「在試驗時已有ＣＮＳ規範，會依ＣＮＳ的規
      範去做試驗」云云（見本院更三審卷第99頁，更四審卷第
      82、124頁），被告既以ＣＮＳ規範為其試驗標準，而遑
      論本件第一、二次之試片共僅四片，與前揭ＣＮＳ規範所
      訂不符，且其所謂第二至第四片，依卷附甲○○出具之說
      明，載稱：第一次試片經試驗後，所剩不多「而由丁○○
      再找出的試片，因為足以裁成多塊做延伸率試驗的試片，
      記憶中，取三塊做試驗」云云，被告於本院前審亦供陳：
      「（540％如何平均出來？有無包括157％？）有包括157
      ％，占0.2。其他的就是同一批材料去裁切出來。甲○○
      也是這樣說，是不同位置做出來」等語（見本院上訴卷第
      101頁，更四審卷第124、125頁），僅係就丁○○補送之
      同一件試體，將之「裁成三塊」而為試驗，此與上述ＣＮ
      Ｓ規範「試片之製作」之方式有異，顯然影響於試驗結果
      之正確性及公正性。因之被告既已熟知上述試驗規範之作
      業需求，卻未遵循辦理，仍憑未盡確實試驗所得之數據，
      記載於檢驗報告，更有業務上登載不實之犯罪故意。
（四）綜上所述，本案事證已臻明確，被告乙○○前開所辯，均
      屬事後避重就輕，推諉卸責之詞，殊無可採。被告之犯行
      洵堪認定，應予依法論科。
四、按行為後法律有變更者，適用行為時之法律。但行為後之法
    律有利於行為人者，適用最有利於行為人之法律，現行刑法
    第2條第1項定有明文。被告行為後，刑法已於94年2月2日修
    正公布，並於95年7月1日施行，又參酌最高法院第8次刑事
    庭會議決議，現行刑法第2條第1項之規定，係規範行為後法
    律變更所生新舊法律比較適用之準據法，於新刑法施行後，
    應適用新刑法第2條第1項之規定，本於統一性及整體性原則
    ，綜其全部罪刑之結果，為「從舊從輕」之比較。本案關於
    新舊法比較及法律之適用，分述如下：
    (一)被告於本案案發時係國立成功大學講師，原係據法令從事
      於公務之人員，本案發生後，刑法關於公務員之規定，於
      94年2月2日修正公布，並於95年7月1日施行，修正前刑法
      第10條第2項規定：「稱公務員，謂依法令從事於公務之
      人員」，修正後之規定：「稱公務員者，謂下列人員：
      一依法令服務於國家、地方自治團體所屬機關而具有法定
      職務權限，以及其他依法令從事於公共事務，而具有法定
      職務權限者。二受國家、地方自治團體所屬機關依法委託
      ，從事與委託機關權限有關之公共事務者。」，修正前後
      之規定，範圍顯有差異，自屬法律有變更。查被告於案發
      時係國立成功大學講師，依當時公務員廣義之定義，即原
      係依據法令從事於公務之人員，本案發生後，刑法關於公
      務員之規定，既修正為「一依法令服務於國家、地方自治
      團體所屬機關而具有法定職務權限，以及其他依法令從事
      於公共事務，而具有法定職務權限者。二受國家、地方自
      治團體所屬機關依法委託，從事與委託機關權限有關之公
      共事務者。」，而被告係從事教職兼負責成大土木系結構
      及材料試驗室檢驗工作之業務，並不合新修正公務員定義
      之範疇，顯然依修正後公務員之規定，較有利於行為人，
      依刑法第2條第1項規定適用修正後規定之結果，應認被告
      不具公務員身分。又本案應先確定被告是否具有公務員身
      分，以決定應以何刑罰為準據，經確認後再依其犯行比較
      刑法修正前後之規定，以何者較有利於被告，故無割裂適
      用之問題。
    (二)刑法第41條亦經修正，修正前第41條第1項前段規定：「
      犯最重本刑為5年以下有期徒刑以下之刑之罪，而受6個月
      以下有期徒刑或拘役之宣告，因身體、教育、職業、家庭
      之關係或其他正當事由，執行顯有困難者，得以1元以上3
      元以下折算1日，易科罰金。」，又其行為時之易科罰金
      折算標準，依修正前罰金罰鍰提高標準條例第二條前段（
      現已刪除）規定，就其原定數額提高為1百倍折算1日，則
      被告行為時之易科罰金折算標準，應以銀元3百元折算1日
      ，經折算為新臺幣後，應以新臺幣9百元折算1日。而修正
      後刑法第41條第1項前段則規定：「犯最重本刑為5年以下
      有期徒刑以下之刑之罪，而受6個月以下有期徒刑或拘役
      之宣告者，得以新臺幣1千元、2千元或3千元折算1日，易
      科罰金。」，比較修正前、後之易科罰金折算標準，以95
      年7月1日施行前之規定，為較有利於被告，則應依刑法第
      2條第1項前段，適用修正前刑法第41條第1項前段規定，
      定其折算標準。
    (三)又刑法第56條連續犯之規定，業於94年2月2日修正公布刪
      除，並於95年7月1日施行，本案被告之犯行，因行為後刑
      法業已刪除連續犯之規定，則按新法應論以數罪併罰予以
      處罰，比較新、舊法結果，依刑法第2條第1項前段規定，
      仍應適用較有利於被告之行為時法律即修正前之刑法論以
      連續犯。
五、被告乙○○在成功大學擔任講師負責試驗室工作，係從事業
    務之人，核其所為係犯刑法215條之業務登載不實罪，其先
    後二次犯行，其犯罪構成要件相同，時間密接，顯係基於概
    括犯意反覆所為，應依修正前刑法第56條連續犯規定論以一
    罪並加重其刑。公訴人認被告係犯刑法第213條之罪，起訴
    法條容有未洽，應予變更。原審審理結果，認被告犯行明確
    ，予以論罪科刑，固非無見。惟查：(一)被告於案發時係國立
    成功大學講師，原係依據法令從事於公務之人員，但案發後
    ，刑法關於公務員之定義，已於94年2月2日修正公布，並於
    95年7月1日施行，經比較新舊法修正結果，修正後之規定較
    有利於行為人，依刑法第2條第1項規定適用修正後規定之結
    果，被告依新刑法之規定，應認其不具公務員身分。原判決
    仍認被告具有公務員身分而予以論罪科刑，自非允洽。(二)況
    貪污治罪條例第6條第1項第4款已於90年11月7日修正公布，
    並於90年11月9日施行，此部分比較新舊法之結果，自應適
    用有利於被告之新法，則依新法規定，被告之行為並未該當
    於該條例第6條第1項第4款之構成要件（詳如後述），原審
    裁判時未論及，亦有未洽。(三)被告確無作「抗紫外線碳墨含
    量」測試，其竟於成大土木系結構及材料試驗室「85工材第
    A0542號」試驗報告單上載明有做「抗紫外線碳墨含量」測
    試，涉有業務上登載不實之犯行，原審誤以其無該犯行，尚
    有未當。(四)又被告所犯上開罪名，合於中華民國96年度罪犯
    減刑要件，原審未及減刑，並有未洽。被告上訴意旨否認犯
    罪，徒執陳詞指摘原判決不當，雖無可取，惟原判決既有可
    議，自應由本院將被告乙○○部分撤銷改判。爰審酌被告係
    國立成功大學土木系之講師並擔任成大土木系結構及材料試
    驗室檢驗工作之業務，負責檢驗工作，竟不知恪盡職守、無
    視所出具之成大檢驗報告對於社會大眾之公信力，而將不實
    事項登載於業務上作成之文書，犯後猶飾詞圖卸，態度難謂
    良好等一切情狀，量處有期徒刑1年。又被告之犯罪時間在
    96年4月24日以前，所犯之刑法第215條之罪，合於中華民國
    96年罪犯減刑條例應予減刑之條件，爰依法減刑為有期徒刑
    6月併諭知如易科罰金以銀行3百元即新台幣9百元折算1日。
六、關於公訴人認被告另涉犯貪污治罪條例第6條第1項第4款部
    分：
    查被告於案發時係國立成功大學講師，原係依據法令從事於
    公務之人員，但案發生後，刑法關於公務員之定義，已於94
    年2月2日修正公布，並於95年7月1日施行，經比較新舊法修
    正結果，修正後之規定較有利於行為人，依刑法第2條第1項
    規定適用修正後規定之結果，被告依新刑法之規定，應認其
    不具公務員身分，且貪污治罪條例第2條規定於95年5月30日
    亦配合修正為「公務員犯本條例之罪者，依本條例處斷」，
    並自95年7月1日起施行。則被告已不具公務員身分，自無涉
    犯貪污治罪條例第6條第1項第4款之罪之餘地。況查貪污治
    罪條例第6條第1項第4款之規定已於90年11月7日經修正公布
    為「對於主管或監督之事務，明知違背法令，直接或間接圖
    自己或其他私人不法利益，因而獲得利益者」，並於同年月
    9 日施行，是以修正後之貪污治罪條例（下稱新法，以前則
    稱舊法）第6條第1項第4款規定增列「因而獲得利益者」之
    要件，應屬結果犯，而較舊法規定有利於被告。則本件被告
    被訴涉犯圖利自來水公司之犯行，經本院更審函詢自來水公
    司函覆以：「前述工程（採用蜂巢固格網之施工方式），共
    給付合格蜂巢固格網材料費新台幣（下同）496萬3083元，
    給付予山川公司」等情，此有該公司90年11月29日（90）台
    水南二所字第09519號函附卷可憑（見本院上訴卷第139頁）
    ；另查被告被訴涉犯上開南投縣政府主辦之道路工程圖利犯
    行，亦經原審函詢南投縣政府函覆以：「另台南縣調查站於
    86年4月12日（86）南市肅字第50309號函調本工程全卷資料
    ，本府於86年4月28日現場取樣（蜂巢固格網）與承包商親
    送成大試驗室，結果發現抗張強度、延伸率、方格尺村三項
    不合格，故本項工作項目（蜂巢固格網）不予計價給承包商
    」等情，亦有南投縣政府89年1月24日（89）投府建土字第
    89016693號函在卷足憑（見原審卷第二宗第69頁、及本院重
    上更一卷二宗第39頁起附壬○○在調查站之筆錄），依前開
    二函文說明，自來水公司所給付之4百餘萬元係指已合格之
    蜂巢固格網，尚非不合格之蜂巢固格網，故此部分被告即未
    合致「因而獲得利益」之要件；另南投縣政府亦未給付分文
    ，是以被告此部分亦未合致「因而獲得利益」之要件，則此
    部分不能證明被告犯罪。此外，復查無其他積極證據足認被
    告有何圖利犯行，惟此部分依公訴意旨與前開論罪科刑部分
    有牽連犯之裁判上一罪關係，爰不另為無罪之諭知。
七、又本院前審判決（90年度上訴字第1413號）所認定：85年7
    月間，丁○○經由丙○○供應工程第一批「蜂巢固格網」一
    萬二千餘平方公尺，明知該產品並非美國PRESTO公司之產品
    ，卻向歐一震稱該「蜂巢固格網」部分係美國PRESTO公司之
    產品，並於85年7月31日辦理第一批供貨送驗，由自來水公
    司監工蘇俊維與山川公司不知情之監工巫永裕共同取樣，攜
    至國立成功大學與丁○○會合，由丁○○帶領至成大土木系
    材料實驗室，辦理送件掛號並代填送驗資料。被告即負責前
    開試樣之檢驗，並指定該系學生甲○○負責試驗，甲○○試
    驗後發現丁○○等人於85年7月31日所送驗之檢體試片厚度
    、重量不足，遂告知被告，被告竟基於概括之犯意，明知依
    規定須對該85年7月31日送驗之試體進行檢驗作成報告，竟
    捨此不由，而逕電知丁○○所送試片無法達到試驗要求，要
    求丁○○重行取樣送件，丁○○即通知丙○○另送較厚之樣
    品，復於85年8月5日，由丁○○親交該較厚之新試體予乙○○替換原件，嗣被告將檢驗申請單上收件日期由85年7月31
    日更改為8月5日，再由丁○○、甲○○在更正處簽名云云（
    參見上開判決第2頁第13行至第3頁第7行），因認被告更改
    日期，亦涉犯刑法第216條行使同法第213條登載不實罪部分
    。查上開部分，因與檢察官所起訴之被告犯罪事實並非同一
    ，有起訴書在卷可憑，本院尚不得逕予審判，併此敘明。
據上論斷，應依刑事訴訟法第369條第1項前段、第364條、第299
條第1項前段、第300條，刑法第2條第1項前段、第215條，第41
條第1項，修正前刑法第56條，中華民國96年罪犯減刑條例第2條
第1項第3款、第7條第1項、第9條，判決如主文。
本案經檢察官林炎昇到庭執行職務。
中    華    民    國    98    年    9     月    22    日
                  刑事第五庭  審判長法  官  黃崑宗
                                    法  官  陳顯榮
                                    法  官  王明宏
以上正本證明與原本無異。
檢察官如不服本判決應於收受本判決後十日內向本院提出上訴書
，其未敘述上訴理由者並得於提起上訴後十日內向本院補提理由
書。
本件被告不得上訴。
                                      書記官  黃全忠
中    華    民    國    98    年    9     月    22    日
附錄本案論罪科刑法條全文
刑法第215條：
從事業務之人，明知為不實之事項，而登載於其業務上作成之文
書，足以生損害於公眾或他人者，處3年以下有期徒刑、拘役或5
百元以下罰金。


司法院資訊處製作；財團法人民間司法改革基金會備份。
